臺灣高等法院刑事裁定
109年度聲再字第323號
再審聲請人
即受判決人  陳重光


代  理  人  吳金棟律師
上列聲請人即受判決人因違反槍砲彈藥刀械管制條例等案件，對
於本院104年度上訴字第1573號，中華民國105年1月27日第二審
確定判決（第一審案號：臺灣桃園地方法院103年度訴字第100號
，起訴案號：臺灣桃園地方檢察署102年度偵字第4275號、第541
1號、第5412號），聲請再審，本院裁定如下：
    主  文
再審之聲請駁回。 
    理  由
一、再審聲請人即受判決人陳重光（下稱聲請人）因違反槍砲彈
    藥刀械管制條例等案件，經本院104年度上訴字第1573號判
    決判處有期徒刑5年4月，嗣經最高法院106年度台上字第76
    號判決駁回上訴確定（下稱原確定判決），依其刑事再審聲
    請暨理由書狀⑴所載意旨，係僅就原確定判決關於共同犯持
    有手槍罪部分聲請再審，本院爰僅就此部分審核判斷聲請再
    審是否為法之所許，合先敘明。
二、聲請再審意旨略以：
(一)證人即共同被告唐志強於檢察官偵訊時供稱系爭手槍是綽號
    「小毛」之男子所交付，原確定判決並未查證有無其所稱「
    小毛」之人，且此供述亦與唐志強所稱聲請人交付手槍之自
    白內容衝突；又唐志強所稱「聲請人在其軍監服刑期間曾資
    助家中生活費」等情，亦與唐志強之母徐美金、女友倪采濬
    之證詞相左；加以唐志強與聲請人間之利益衝突，難免挾怨
    報復；另李承諭（原名李宇平）歷次均稱其陪同唐志強向張
    志雄小客車開槍，但不知道該手槍來源。則依司法院釋字第
    582號解釋意旨，在欠其他必要證據之情形下，實不應以共
    同被告唐志強前後互為衝突之自白，作為認定聲請人有罪之
    唯一證據。是原確定判決漏未調查上開證人之證述，認定聲
    請人非法持有具殺傷力手槍之事實有誤。
(二)扣案手槍屬應於審判期日調查之證據，惟遍查全案卷宗，均
    未見提示手槍證物予聲請人供其辨認與表示意見，原確定判
    決未踐行調查證據程序，無從確認唐志強所稱聲請人交付之
    手槍與聲請人所稱不具殺傷力之玩具手槍是否為同一把手槍
    ，此訴訟程序之重大瑕疵，經聲請人於判決確定後提出，符
    合「新事實新證據」之規定；原確定判決未調查關於聲請人
    委託友人吳劭莟轉交新臺幣（下同）80萬元予唐志強之監聽
    譯文，即不能以此證明「80萬元屬於酬謝唐志強做有利供述
    」之證據。是依司法院釋字第238號解釋中段反面意旨，原
    確定判決訴訟程序違背法令致認定事實錯誤而影響判決結果
    ，自得以再審救濟之。
(三)為此檢具證據清單（列載傳喚證人唐志強、李承諭、徐美金
    、勘驗證物「以色列制沙漠之鷹手槍（槍號886618）」、「
    第一審判決附表編號三、四之監聽譯文光碟」）、扣押物品
    目錄表（扣案手槍）、編號886618手槍照片、刑事警察局鑑
    定書、聲請人上訴理由狀截頁第14頁（收狀戳105年3月15日
    ）等新證據，以證明原確定判決有得聲請再審之新事實。
(四)綜上，因原確定判決有上述新事實、新證據，足認法院認定
    事實錯誤，爰依刑事訴訟法第420條第1項第6款規定聲請再
    審等語。　　
三、按有罪之判決確定後，因發現新事實或新證據，單獨或與先
    前之證據綜合判斷，足認受有罪判決之人應受無罪、免訴、
    免刑或輕於原判決所認罪名之判決者，為受判決人之利益，
    得聲請再審；第1項第6款之新事實或新證據，指判決確定前
    已存在或成立而未及調查斟酌，及判決確定後始存在或成立
    之事實、證據，刑事訴訟法第420條第1項第6款、第3項分別
    定有明文。準此，所謂「新事實」或「新證據」，須具有未
    判斷資料性之「新規性」，舉凡法院未經發現而不及調查審
    酌，不論該事實或證據之成立或存在，係在判決確定之前或
    之後，就其實質之證據價值未曾予評價者而言。如受判決人
    提出之事實或證據，業經法院在審判程序中為調查、辯論，
    無論最終在原確定判決中本於自由心證論述其取捨判斷之理
    由；抑或捨棄不採卻未敘明其捨棄理由之情事，均非未及調
    查斟酌之情形。通過新規性之審查後，尚須審查證據之「顯
    著性」，此重在證據之證明力，由法院就該新事實或新證據
    ，不論係單獨或與先前之證據綜合判斷，須使再審法院對原
    確定判決認定之事實產生合理懷疑，並認足以動搖原確定判
    決而為有利受判決人之蓋然性存在。而該等事實或證據是否
    足使再審法院合理相信足以動搖原有罪之確定判決，而開啟
    再審程式，當受客觀存在的經驗法則、論理法則所支配，並
    非聲請人任憑主觀、片面自作主張，就已完足。如聲請再審
    之理由僅係對原確定判決之認定事實再行爭辯，或對原確定
    判決採證認事職權之適法行使，任意指摘，或對法院依職權
    取捨證據持相異評價，縱法院審酌上開證據，仍無法動搖原
    確定判決之結果者，亦不符合此條款所定提起再審之要件（
    最高法院109年度台抗字第263號裁定意旨參照）。
四、經查：
(一)聲請再審意旨雖主張共同被告唐志強前後矛盾之自白，在缺
    乏其他必要證據之情況下，不得作為認定聲請人有罪之唯一
    證據。惟對於唐志強如何取得扣案手槍並持之涉犯槍擊案經
    過乙事，業經一審法院於104年3月4日審判期日傳喚證人唐
    志強、黃鈺翔、李承諭到庭接受交互詰問（見本院卷第120
    頁反面至137頁反面），原確定判決綜合唐志強於102年2月2
    5日、同年4月8日偵訊時證述、證人黃鈺翔於102年2月5日、
    同年4月8日偵訊時證述、證人李承翰於102年2月5日、同年4
    月8日偵訊及一審審理時證述內容，及審酌其等於96年8月17
    日偵訊以證人身分為不利聲請人之證述後，嗣唐志強即翻供
    改證稱扣案制式手槍並非聲請人交付予唐志強，係唐志強向
    「小毛」取得，或李承諭改證稱唐志強開槍後，當晚並無拿
    槍還給聲請人之事等證詞翻異經過及始末曲折，兼衡證人倪
    采璿所為唐志強於服刑期間透過其向聲請人要求金錢之證述
    並參核通訊監察譯文，因而認定「唐志強、李承諭、黃鈺翔
    等人於102年檢察官再予本案偵查前，歷次所為迴護陳重光
    之證詞，應係出於勾串之虛偽陳述，均不足資為有利陳重光
    認定之依據，亦無從據以否定其等所為不利陳重光證詞之可
    信性」（見原確定判決書第16至23頁理由欄甲、貳、一、㈡
    、⒉），顯已就證人唐志強所述自「小毛」取得扣案手槍、
    證人李承諭所述不知扣案手槍來源等情如何不可採信，及證
    人唐志強前後自白內容衝突均予以說明，並無聲請再審意旨
    所指漏未調查上開證人證述之情形。聲請意旨此部分所指僅
    係對原確定判決法院依職權取捨證據持相異評價，且該主張
    並非法院判決後始行發現而不及審酌，或判決確定前已存在
    卻未經聲請、職權調查，顯與提出再審所要求「發現確實之
    新證據」之「嶄新性」及「顯著性」要件不合。
(二)又刑事訴訟法第164條第1項固規定：「審判長應將證物提示
    當事人、代理人、辯護人或輔佐人，使其辨認。」該規定本
    旨，乃基於直接審理原則，於審判庭提示判決基礎之證據資
    料，令其辨認，用以擔保證據資料之真實性，兼具保護被告
    之防禦權。至於審判期日雖未調取該證物，然審判庭已就與
    該證物具同一性之紀錄，例如證物之照片或鑑定報告書、扣
    押物證明筆錄等提示當事人辨認辯論，被告亦表示無意見，
    則提示照片或鑑定報告書等書證，與提示證物之效用無分軒
    輊，自無違程序正義之遵守（最高法院101年度台上字第208
    5號判決意旨參照）。原確定判決案件於審判期日雖未調取
    扣案手槍提示聲請人，但已將起獲扣案槍枝之照片、桃園縣
    政府警察局槍枝初步檢視報告及內政部警政署刑事警察局96
    年8月28日刑鑑字第0960130921號槍彈鑑定書等文書證據資
    料提示聲請人、辯護人並告以要旨、使其辨識，使其等表示
    意見，有本院104年度上訴字第1537號案件104年12月2日、1
    04年12月30日審判筆錄可稽（影本見本院卷第194頁及反面
    、208頁反面至209頁），復經本院依職權調取上開原確定判
    決全案卷證核閱無訛，且原確定判決亦已說明扣案手槍業經
    臺灣桃園地方檢察署以97年度執字第17221號違反槍砲彈藥
    刀械管制條例案件執行銷燬而滅失（見原確定判決書第30頁
    理由欄甲、貳、四、㈠、⒉），又聲請人於審理時始終否認唐
    志強持之向張智雄開槍之手槍（扣案手槍）為其所交付（見
    本院卷第108頁反面、171頁反面、200頁反面），可見聲請
    人已可明確區分扣案手槍與其宣稱交付唐志強手槍不同，則
    原確定判決法院於審理時僅提示扣案物之照片、鑑驗書，與
    提示證物具同一效果，無礙聲請人之防禦權，於判決本旨及
    結果亦不生影響，自無聲請意旨所稱應調查之證據未予調查
    之違法。況聲請人此等主張，係對於原確定判決以違背法令
    為由聲明不服，應依非常上訴程序以資救濟，核與再審程序
    係就原確定判決認定事實是否錯誤之救濟制度無涉，尚非得
    據為聲請再審之事由。
(三)再原確定判決已說明援引證明聲請人持有扣案槍彈犯行之通
    訊監察譯文，乃於聲請人另案合法監聽中偶然獲得，屬合法
    通訊監察所取得之證據（見原確定判決書第6至7頁理由欄甲
    、壹、一、㈡），並於審判期日提示聲請人及其辯護人表示
    意見（見本院卷第196、210頁），從而參酌原確定判決書附
    表所示通聯內容，敘明①101年4月27日之簡訊譯文提及綽號
    「小堅」之唐志強幫老大扛罪被關之內容」、②聲請人亦坦
    承101年6月15日下午1時47分、下午6時10分、下午6時15分
    之通訊監察譯文中所稱「收押禁見」是指96年間唐志強開槍
    之事、③102年6月25日、102年6月26日之通訊監察譯文中，
    聲請人亦委請吳劭莟交付80萬予唐志強、④101年6月29日下
    午3時51分40秒唐志強傳送予聲請人之簡訊中，表明唐志強
    曾獲聲請人承諾給予金錢，始扛下罪責、⑤101年8月26日下
    午1時58分之通訊監察譯文中，顯已提及「槍枝」及「幫忙
    擔罪」之事、⑥101年11月10日所示簡訊譯文中，亦可見吳劭
    莟與聲請人亦因唐志強多次索討金錢之舉措而感不滿等情。
    因此認定「陳重光自從唐志強因寄藏本案扣案制式手槍經判
    刑入獄後，即不斷以金錢資助唐志強，唐志強出獄後，陳重
    光仍遭唐志強繼續索求金錢，其雖有不滿，仍不得不容忍而
    繼續給予唐志強金錢，且於通聯中非僅對此表示不滿，亦提
    及『槍枝』、『幫忙擔罪』，『扛下這條』等內容，顯非辯護人所
    稱陳重光只是因為教唆唐志強恐嚇張智雄，導致唐志強因此
    入獄，基於道德上之補償而寄錢給唐志強可擬。」（見原確
    定判決書第21至22頁理由欄甲、貳、一、㈡、⒉、⑸）。是再
    審聲請意旨所指未調查之通訊監察譯文部分，均為原確定判
    決確定前已存在之證據資料，且經審判程序中詳實調查及辯
    論，並為原確定判決論述其取捨判斷之理由，自難認具新規
    性之要件。
(四)綜上，本件聲請再審意旨所指「新事實新證據」，無非係就
    原確定判決前已存在且經調查說明之證據，且無論單獨或與
    先前之證據綜合判斷，仍無足動搖原確定判決所認定有罪事
    實之蓋然性，不符前揭說明得憑以開啟再審之新事實或新證
    據要件。聲請人徒憑己意，對於事實審法院依職權所為取捨
    證據、認定事實之理由再次爭辯，核與刑事訴訟法第420條
    第1項第6款規定之再審要件不符，是再審之聲請，為無理由
    ，應予駁回。
五、末按聲請再審之案件，除顯無必要者外，應通知聲請人及其
    代理人到場，並聽取檢察官及受判決人之意見。但無正當理
    由不到場，或陳明不願到場者，不在此限，此觀刑事訴訟法
    第429條之2規定自明。亦即依新法規定，聲請再審原則上應
    踐行訊問程序，徵詢當事人之意見以供裁斷，惟基於司法資
    源之有限性，避免程序濫用（即「顯不合法」或「顯無理由
    」），或欠缺實益（即「顯有理由」），於顯無必要時，得
    例外不予開啟徵詢程序。則此法文所指「顯不合法」或「顯
    無理由」，應係指聲請之不合法或無理由具有「顯然性」，
    亦即自形式觀察即得認其再審聲請係「不合法」或「無理由
    」，而屬重大明白者而言（最高法院109年度台抗字第261號
    裁定意旨參照），是究否應通知上述人員到場陳述，當因具
    體個案情形而有所區別。查本件聲請人執以聲請再審之事由
    ，或屬原確定判決審判中已存在（提出）之證據，而經法院
    詳予審酌論究後不採而不具新規性之實質要件，或屬對原確
    定判決以違背法令為由聲明不服而應依循非常上訴途徑救濟
    ，顯然非聲請再審之合法事由，本院認無踐行通知聲請人及
    其代理人到場並聽取檢察官意見等程序之必要，附此敘明。
    　　
六、據上論結，應依刑事訴訟法第434條第1項，裁定如主文　　
中　　華　　民　　國　　109 　年　　11　　月　　6 　　日
              　　刑事第十八庭  審判長法　官  何俏美
                                      法　官  黃紹紘
                                      法　官  陳海寧
以上正本證明與原本無異。      
如不服本裁定，應於收受送達後10日內向本院提出抗告狀。
                                      書記官  謝文傑
中　　華　　民　　國　　109 　年　　11　　月　　6 　　日